【裁判字號】    99,上更(一),262
【裁判日期】    990928
【裁判案由】    毒品危害防制條例
【裁判全文】
臺灣高等法院刑事判決             99年度上更(一)字第262號
上  訴  人
即  被  告  乙○○
指定辯護人  扶助律師王道光律師
上列上訴人因毒品危害防制條例案件，不服臺灣桃園地方法院98
年度訴字第140號，中華民國98年7月23日第一審判決（起訴案號
：臺灣桃園地方法院檢察署97年度偵字第25162、25579號），提
起上訴，經判決後，由最高法院發回更審，本院判決如下：
    主  文
原判決關於販賣第二級毒品四罪（販賣予陳禮倫）暨定執行刑部
分，均撤銷。
乙○○販賣第二級毒品，共貳罪，各處有期徒刑柒年貳月，扣案
行動電話壹具（含門號0000000000號SIM卡壹枚），
各次販賣第二級毒品所得新臺幣壹仟元均沒收之，販賣毒品所得
如全部或一部不能沒收時，均以其財產抵償之。應執行有期徒刑
捌年，扣案行動電話壹具（含門號0000000000號SIM
卡壹枚），販賣第二級毒品所得新臺幣貳仟元均沒收之，販賣毒
品所得如全部或一部不能沒收時，以其財產抵償之。
乙○○被訴於民國九十七年六月間某日、同年七月中、下旬某日
販賣第二級毒品予陳禮倫部分無罪。
    事  實
一、乙○○明知安非他命係毒品危害防制條例所列管之第二級毒
    品，不得非法持有、販賣，竟意圖營利，基於販賣第二級毒
    品安非他命以牟利之犯意，先行將於不詳時、地購入之毒品
    安非他命予以分裝成小包裝袋，伺機出售，並以第三人丙○○所申請交給其使用之門號0000000000號行動電話作為對外
    販賣安非他命之聯絡工具，而先後於如附表犯罪時間欄及犯
    罪地點欄各所示之時、地，經陳禮倫（檢察官起訴書證據清
    單證據名稱欄、附表一聯絡電話欄均誤植為陳啟倫，應予更
    正）撥打其所使用之上開門號行動電話，洽談購買安非他命
    事宜後，而分別為如附表所示之販賣第二級毒品安非他命之
    行為。嗣於97年11月27日，為警查獲扣得上開行動電話1具
    （含門號0000000000號SIM1枚）
二、案經桃園縣政府警察局移送臺灣桃園地方法院檢察署檢察官
    偵查起訴。
    理  由
壹、有罪部分：
一、證據能力部分：
  (一)證人陳禮倫於警詢時之陳述，屬傳聞證據，辯護人既爭執其
    證據能力，且查無其他可作為證據之規定，依刑事訴訟法第
    159條第1項規定，不得作為本案認定犯罪事實之證據。
  (二)證人陳禮倫於偵查中具結後向檢察官所為之陳述，雖屬傳聞
    證據，惟業於原審經被告行交互詰問，且查無顯不可信之情
    況，依刑事訴訟法第159條之1第2項規定，自有證據能力。
    辯護人雖另辯稱：因陳禮倫在原審說他不識字，故偵訊筆錄
    記載其朗讀結文後具結有誤云云，然證人陳禮倫於偵查中確
    經具結並簽名，有證人結文1份可憑（見97年度偵字第25162
    號卷第104頁），是陳禮倫顯非不識字，其於偵查中之具結
    程序自無瑕疵可言，辯護人此部分所辯，尚無可採。
  (三)本院下列所引用卷內之文書證據及物證，並無證據證明係公
    務員違背法定程序所取得，檢察官、被告、辯護人等於本院
    亦均未主張排除下列文書證據及物證之證據能力，且迄本院
    言詞辯論終結前均未表示異議，本院審酌前揭文書證據及物
    證並非公務員違背法定程序所取得，亦無刑事訴訟法第159
    條之4顯有不可信之情況，故下列文書及物證應均有證據能
    力。
二、訊據上訴人即被告乙○○矢口否認有販賣第二級毒品安非他
    命之犯行，辯稱：伊沒有賣毒品給陳禮倫，他們及伊的毒品
    均是向甲○○買的，且0000000000號行動電話伊是在97年10
    月才開始使用，陳禮倫說在此之前就打這支電話向伊買毒品
    是不實在的。陳禮倫在伊住處吸毒被警查獲，故懷疑是伊報
    警，因而懷恨在心，才誣指伊販毒云云。惟查：
  (一)證人陳禮倫如何透過被告所使用之上揭門號之行動電話，與
    被告聯繫毒品交易事項，而分別於附所示之時、地，以一包
    一千元之代價向被告先後二次購入毒品安非他命一小包等情
    ，業據證人陳禮倫於偵查中及原審法院審理時證述綦詳，依
    證人陳禮倫於偵查中及原審法院審理時到庭具結證稱：伊安
    非他命是跟乙○○買的，每次都是買1包1000元的，沒有跟
    其他人買過。伊都是打乙○○所使用的0000000000號行動電
    話跟他聯繫購買毒品。一次是在97年8月中旬，向乙○○買1
    包1000元，地點在他家，即龜山鄉○○路住處；另一次是在
    97年9月初，1包1000元，地點也是在他家等語（見97年度偵
    字第25162號卷第102頁、原審卷二第30頁背面至第31頁背面
    ）。而查證人陳禮倫與被告並無何仇隙怨懟，此為被告所不
    否認（見原審卷一第36頁），實無無端設詞構陷被告之理，
    況證人陳禮倫於偵查中即證述向被告購買毒品安非他命之情
    ，嗣於原審法院審理時經具結後仍為相同之證述，且其於原
    審法院審理時亦係踐行彼此隔離之交互詰問程序，並未受他
    人誘導指點，互核整體內容亦未有何齟齬之處，足認其等證
    稱被告多次販賣安非他命等情節，應非杜撰，而堪採信。被
    告雖另辯稱：陳禮倫在伊住處吸毒被警查獲，故懷疑是伊報
    警，因而懷恨在心，才誣指伊販毒云云，惟查，本案是桃園
    縣政府警察局員警因被告涉犯違反槍砲彈藥刀械管制條例等
    案件，向臺灣桃園地方法院聲請搜索票搜索被告住處、身體
    等情，有該院97年聲搜字第000877號搜索票可憑，是被告本
    身即為被搜索之對象，並非檢舉陳禮倫非法施用毒品之人，
    陳禮倫當無因此即對被告懷恨在心，而誣指被告販賣毒品之
    可能，被告此部分所辯，尚難採信。
  (二)門號0000000000號行動電話係由丙○○於97年7月21日申請
    使用等情，有統一超商行動電話基本資料表1份可憑（見本
    院更審卷第53頁），而丙○○申請上開行動電話之目的是供
    被告使用，且於申辦後一、二天即交由被告使用等情，亦為
    被告於原審準備程序訊問時所自承（見原審卷第一第13頁）
    ，依此推斷，被告至遲在97年7月23、24日之後即開始使用
    上開行動電話門號，是被告辯稱其從97年10月份才開始使用
    上開行動電話門號云云，自無足取。且上開行動電話門號既
    係丙○○申請供被告使用，若非陳禮倫確有撥打該門號與被
    告聯繫購買毒品事宜，陳禮倫何能知悉？亦足佐證陳禮倫所
    證可採。
  (三)被告另於原審辯稱：起訴書犯罪事實欄的第一部分，是伊帶
    陳禮倫去買毒品，雖然伊帶他去買之後，陳禮倫就知道甲○○的地點，但陳禮倫還是要求伊帶他去甲○○的家裡，陳禮
    倫的部分是每次都去甲○○的家裡購買毒品，陳禮倫要透過
    伊去找甲○○，是因為甲○○這個人防範心很重云云（見原
    審卷一第36頁至第37頁）。復於原審98年3月11日準備程序
    中另辯稱：伊沒有販賣毒品給陳禮倫，伊是帶他去買，而且
    伊自己也有買，陳禮倫在警局是怕被關，所以說是伊賣毒品
    ，而不說是跟甲○○買的，當時陳禮倫買到毒品的時候，他
    們是跟伊比較熟，但伊還是不知道他們會說是伊賣給他們，
    而不說是向甲○○買的云云（見原審卷一第80頁），然被告
    既供稱證人陳禮倫因與甲○○陌生猜忌而需由其居中介紹購
    買安非他命，則甲○○應係迂迴透過被告交付安非他命始為
    合乎常情，然被告竟又稱係甲○○出面交付安非他命云云，
    實有悖於一般毒品交易之常情；而被告又自承與證人陳禮倫
    有相當情誼存在，證人陳禮倫與甲○○較為陌生等語，如此
    ，倘被告確無販毒犯行，證人陳禮倫基於好友情誼，並確實
    未向被告購買毒品安非他命，衡情論理當於檢察官偵查中及
    原審審理時極力澄清，翻異所供，以免被告無端遭受重刑追
    訴，並致己罹於誣指他人販毒、偽證等重責，何以其捨此未
    為，而證人陳禮倫既與「甲○○」並無相當情誼關係且屬陌
    生，殊難想像其會為維護不相熟識之「甲○○」而羅織犯罪
    故意構陷被告，是被告前後之陳述顯屬自相矛盾。被告辯稱
    伊沒有賣毒品給陳禮倫，陳禮倫及伊的毒品均是向甲○○買
    的云云，顯屬事後圖卸刑責之詞，不足採信。
  (四)又按販賣毒品罪，並不以販入後復行賣出為必要，只須以營
    利為目的，將毒品販入或賣出，有一於此，其犯罪即告成立
    （參照最高法院91年度台上字第2048號判決意旨）。又毒品
    安非他命為毒品危害防制條例第2條第2項第2款所稱之第二
    級毒品，而販賣毒品係政府嚴予查緝之違法行為，且每次買
    賣之價量，亦隨時按雙方關係之深淺、當時之資力、需求程
    度及對行情之認知等因素，機動調整，因之販賣之利得，除
    經被告坦承或有帳冊明確記載價量外，委難知其實情。是縱
    未查得販賣毒品所賺取之實際差價，但除別有事證，足認係
    按同一價格轉讓，確未牟利之情形外，尚難執此認其無營利
    之圖，致知過坦承者難辭重典，飾詞否認者反得逞僥倖，而
    失情理之平。再以現今警方雷厲查緝毒品，已使毒品不易取
    得且物稀價昂，而本件被告與證人陳禮倫、陳照文既非親故
    至交，苟無利可圖，當無甘冒被取締移送法辦判處重刑之危
    險，而願以平價提供毒品安非他命予證人陳禮倫之理，是被
    告就如附表所示販賣毒品安非他命予證人陳禮倫，當有從中
    賺取買賣價差牟利之意圖及行為，應堪認定。
  (五)辯護意旨以：被告於警詢、偵查中已供出毒品來源係向甲○○購買，甲○○亦因此遭警查獲，被告自符合毒品危害防制
    條例第17條第1項減輕其刑之規定云云。經查，被告雖於警
    詢、偵查中供稱是向「小大頭」甲○○及「大頭」林志強購
    買安非他命，然經檢察官偵查後，僅起訴甲○○涉嫌販賣安
    非他命予陳建樺，並未認定甲○○有販賣第二級毒品予被告
    之犯行；另起訴林志強販賣安非他命予被告之時間為97年11
    月間，亦在本案被告販賣毒品予陳禮倫之後，與被告本案犯
    行無涉，此有臺灣桃園地方法院檢察署檢察官98年度偵字第
    12815、18183、25656、26958號、99年度偵字第5754、6587
    、6591號起訴書可憑，是尚難認被告所為與毒品危害防制第
    17條第1項之要件相符。
  (六)被告雖聲請傳喚證人丙○○到庭證明其取得0000000000號行
    動電話門號之時間為何，然被告自承丙○○取得上開行動電
    話門號後一、二天即將之交給被告使用，已如上述，本院認
    無再予傳喚之必要，附此敘明。
三、查被告行為後，毒品危害防制條例於98年5月20日經總統修
    正公布第4、11、11-1、17、20、25條條文；並自公布後6個
    月施行（參98年6月8日法務部法檢字第0980802279號函依同
    條例第36條規定，修正條文自公布後6個月施行）。而按行
    為後法律有變更者，適用行為時之法律，但行為後之法律有
    利於行為人者，適用最有利於行為人之法律，刑法第2條第1
    項定有明文。茲被告行為時之毒品危害防制條例第4條第2項
    規定：「製造、運輸、販賣第二級毒品者，處無期徒刑或七
    年以上有期徒刑，得併科新臺幣七百萬元以下罰金。」，修
    正後則規定：「製造、運輸、販賣第二級毒品者，處無期徒
    刑或七年以上有期徒刑，得併科新臺幣一千萬元以下罰金。
    」，修正後罰金刑已提高為1000萬元以下，比較新舊法結果
    ，以修正前之規定較有利於被告，依刑法第2條第1項前段規
    定，應適用修正前毒品危害防制條例第4條第2項之規定。
四、核被告所為，係犯98年5月20日修正前毒品危害防制條例第4
    條第2項之販賣第二級毒品罪。被告先後二次販賣第二級毒
    品安非他命前持有安非他命之低度行為，為販賣安非他命之
    高度行為所吸收，均不另論罪。被告二次販賣第二級毒品安
    非他命犯行，犯意各別、行為互殊，應予分論併罰。
五、原審就被告上開販賣第二級毒品犯行，予以論罪科刑，固非
    無見，惟查：(一)販賣毒品罪，以行為人具有營利之目的，而
    販入或賣出該毒品，為其構成要件之一，故行為人有無營利
    意思之目的條件，自應於事實欄內載明，並於理由內敘明其
    憑以認定之證據，原判決於事實欄載明被告基於販賣安非他
    命營利之各別犯意賣出毒品安非他命，惟疏未於判決理由敘
    明何以被告販賣第二級毒品安非他命有從中獲取利益之營利
    犯意，致事實失所憑據，尚有未洽；(二)原判決認扣案之行動
    電話，係被告所有持以聯絡販賣安非他命事宜，卻又認該行
    動電話係供販賣「第三級毒品」犯罪所用之物（見原判決第
    9頁倒數第11行），亦有未當。被告上訴意旨否認有上揭販
    賣第二級毒品安非他命犯行，固無理由，惟原判決此部分既
    有上開可議，仍屬無可維持，自應由本院就此部分及定執行
    部分予以撤銷改判。爰審酌被告之素行不佳，犯罪之動機、
    目的、手段，明知毒品對於人體有莫大之戕害，竟圖一己之
    私利，販售具成癮性、濫用性、侵害性之第二級毒品以營利
    ，傷害他人身心健康，助長社會不良風氣，及所販售之毒品
    數量、販售所得財物，及犯後態度等一切情狀，分別量處有
    期徒刑7年2月、7年2月，並定應執行刑為有期徒刑8年。又
    被告各次販賣安非他命所得財物1000元雖未扣案，仍應依毒
    品危害防制條例第19條第1項規定沒收之，如全部或一部不
    能沒收時，以其財產抵償之；扣案之行動電話1具（含門號
    0000000000號SIM卡1枚），係被告所有持以聯絡販賣毒品安
    非他命事宜所用之物，為供販賣第二級毒品犯罪所用之物，
    應依毒品危害防制條例第19條第1項規定，予以沒收之。另
    按與犯罪要無直接關係之違禁物，應由檢察官另行聲請單獨
    沒收，不得贅於有罪判決之主刑下宣告沒收，此有最高法院
    91年度台非字第67號、94年度台上字第1227號刑事判決意旨
    可稽。則本案其餘扣案物品，或係為被告己身另涉他案所用
    之物（如毒品安非他命一小包及安非他命吸管一枝）、或非
    屬被告所有及與本案被告涉犯上開犯行無何關係（毒品安非
    他命三包及海洛因一包雖係違禁物，惟係證人陳照文所有，
    且毒品海洛因亦與被告涉犯本件上開犯行無涉），檢察官起
    訴書聲請宣告沒收或沒收銷燬該等物品，非符上揭最高法院
    判決見解，自不為沒收之諭知，併予敘明。
貳、撤銷改判無罪部分：
一、公訴意旨另以：被告乙○○明知安非他命係毒品危害防制條
    例所列管之第二級毒品，不得非法持有、販賣，竟意圖營利
    ，基於販賣第二級毒品安非他命以牟利之犯意，先行將於不
    詳時、地購入之毒品安非他命予以分裝成小包裝袋，伺機出
    售，並以其使用之門號0000000000號行動電話作為對外販賣
    安非他命之聯絡工具，而先後於97年6月間某日、7月中、下
    旬某日，在桃園縣龜山鄉○○路1200巷16號住處，以1包100
    0元之價格販賣安非他命予陳禮倫，因認被告乙○○所為涉
    犯毒品危害防制條例第4條第2項販賣第二級毒品罪嫌。
二、按犯罪事實應依證據認定之，無證據不得認定其犯罪事實，
    又不能證明被告犯罪者，應諭知無罪判決，刑事訴訟法第15
    4條、第301條第1項分別定有明文。而刑事訴訟上證明之資
    料，無論為直接證據或間接證據，均須達於通常一般之人均
    不致有所懷疑，而得確信其真實之程度，始得據為有罪之認
    定，若其關於被告是否犯罪之證明未能達此程度，而有合理
    之懷疑存在，致使無從形成有罪之確信，根據「罪證有疑，
    利於被告」之證據法則，即不得據為不利被告之認定，此有
    最高法院76年台上字第4986號判例足資參照。
三、公訴人認被告涉犯上開罪行，係以證人陳禮倫於警詢、偵查
    中之證述為論據。訊據被告堅決否認有於上揭時、地販賣第
    二級毒品安非他命予陳禮倫犯行，辯稱：0000000000號行動
    電話是丙○○申請後交給伊使用，陳禮倫說在此之前就打這
    支電話向伊買毒品是不實在等語。經查：
  (一)證人陳禮倫雖於偵查中及原審審理時一致指稱：伊是以0000
    000000號行動電話撥打被告之0000000000號行動電話向被告
    購買安非他命，第一次是在97年6月間，在被告龜山鄉○○
    路住處購買，1小包1000元，不知重量為何；第二次是在97
    年中、下旬，也是1包1000元，地點相同等語（見97年度偵
    字第25162號卷第101、102頁、原審卷二第31頁），然門號
    0000000000號行動電話係由丙○○於97年7月21日申請使用
    等情，有統一超商行動電話基本資料表1份可憑（見本院更
    審卷第53頁），而丙○○申請上開行動電話之目的是供被告
    使用，且於申辦後一、二天始交由被告使用等情，亦為被告
    於原審準備程序訊問時所自承（見原審卷一第13頁），依此
    推斷，被告應係在97年7月23、24日之後才開始使用上開行
    動電話門號，被告辯稱其從97年10月份才開始使用該電話門
    號雖無足取，然陳禮倫所證其自97年6月間、7月中、下旬即
    撥打該電話門號向被告購買毒品，亦與被告實際使用該行動
    電話門號之日期不符，是顯難單憑陳禮倫上開顯有瑕庛之證
    述，為被告犯罪之論據。
  (二)此外，復查無被告有於上揭時、地販賣第二級毒品安非他命
    予陳禮倫之犯行，揆諸前揭判例意旨，即應為被告無罪之諭
    知。
四、原審就此部分，誤為被告有罪之判決，自有未當，被告執此
    提起上訴，指摘原判決此部分不當，為有理由，自應由本院
    將此部分撤銷改判，諭知被告此部分無罪之判決。
據上論斷，應依刑事訴訟法第369條第1項前段、第364條、第299
條第1項前段、第301條第1項，98年5月20日修正前毒品危害防制
條例第4條第2項，毒品危害防制條例第19條第1項，刑法第11條
、第51條第5款，判決如主文。
本案經檢察官李金定到庭執行職務。
中    華    民    國    99    年    9     月    28    日
                  刑事第二十一庭審判長法  官  蔡聰明
                                      法  官  楊力進
                                      法  官  許永煌
以上正本證明與原本無異。
判決有罪部分，如不服本判決，應於收受送達後10日內向本院提
出上訴書狀，其未敘述上訴之理由者並得於提起上訴後10日內向
本院補提理由書（均須按他造當事人之人數附繕本）「切勿逕送
上級法院」。
撤銷改判無罪部分被告不得上訴。
                                      書記官  林吟玲
中    華    民    國    99    年    9     月    29    日
附表：被告各次販賣第二級毒品犯行
┌──┬────┬─────────────┬────────────────┐
│編號│犯罪時間│犯      罪      地      點│犯        罪        事        實│
├──┼────┼─────────────┼────────────────┤
│  │民國97年│桃園縣龜山鄉○○路1200巷16│以新臺幣1,000元代價，賣出安非他 │
│    │8月中旬 │號被告住處前或住處內（檢察│命1小包（迄未扣案無從檢視重量若 │
│    │某日    │官起訴書誤植為均在被告該址│干）與陳禮倫，遂取前開販賣安非他│
│    │        │住處內）                  │命所得財物                      │
├──┼────┼─────────────┼────────────────┤
│  │民國97年│同上地點                  │同上事實                        │
│    │9月上旬 │                          │                                │
│    │某日    │                          │                                │
└──┴────┴─────────────┴────────────────┘
附錄：本案論罪科刑法條全文
毒品危害防制條例第4條
製造、運輸、販賣第一級毒品者，處死刑或無期徒刑；處無期徒
刑者，得併科新臺幣1,000萬元以下罰金。
製造、運輸、販賣第二級毒品者，處無期徒刑或7年以上有期徒
刑，得併科新臺幣700萬元以下罰金。
製造、運輸、販賣第三級毒品者，處5年以上有期徒刑，得併科
新臺幣500萬元以下罰金。
製造、運輸、販賣第四級毒品者，處3年以上10年以下有期徒刑
，得併科新臺幣300萬元以下罰金。
製造、運輸、販賣專供製造或施用毒品之器具者，處1年以上7年
以下有期徒刑，得併科新臺幣100萬元以下罰金。
前5項之未遂犯罰之。

司法院資訊處製作；財團法人民間司法改革基金會備份。
